【裁判字號】    95,簡上,11
【裁判日期】    950828
【裁判案由】    給付土地租金
【裁判全文】
臺灣基隆地方法院民事判決              95年度簡上字第11號
上  訴  人
即被上訴人  乙○○
訴訟代理人  己○○律師
被上訴人
即上訴人    甲○○
                        樓
            丁○○
            丙○○
前列三人共同
訴訟代理人  林達傑律師
上列當事人間給付土地租金事件，兩造對於中華民國95年3月1日
本院94年度基簡字第392號第一審判決各自提起上訴，本院第二
審合議庭於95年8月14日言詞辯論終結，判決如下：
    主  文
原判決關於命被上訴人即上訴人甲○○、丁○○、丙○○每年應
給付上訴人即被上訴人乙○○之租金分別於超過新台幣肆萬玖仟
壹佰捌拾捌元、新台幣伍萬壹仟零貳拾伍元及新台幣肆萬零肆佰
零參元部分及該部分假執行之宣告均廢棄。
上開廢棄部分，上訴人即被上訴人乙○○在第一審之訴及假執行
之聲請均駁回。
甲○○、丁○○、丙○○其餘上訴及乙○○之上訴均駁回。
第一、二審訴訟費用由甲○○、丁○○、丙○○各負擔六分之一
，餘由乙○○負擔。
    事實及理由
壹、程序方面
一、訴狀送達後，原告不得將原訴變更或追加他訴。但其請求之
    基礎事實同一者，或擴張或減縮應受判決事項之聲明者，不
    在此限，民事訴訟法第255條第1項第2款、第3款、第446條
    第1項分別定有明文。本件上訴人即被上訴人乙○○（下簡
    稱上訴人乙○○）上訴聲明原請求「被上訴人即上訴人丙○○（下簡稱被上訴人丙○○）應自民國95年1月28日起於每
    年1 月28日另再給付上訴人20,000元至兩造間就系爭103號
    建物與該建物所坐落土地間之租賃關係消滅時止。」嗣追加
    聲明請求「被上訴人丙○○應於94年1月28日給付上訴人
    62,614 元」，核屬應受判決事項聲明之擴張，於法並無不
    合，應予准許。
二、至於上訴人乙○○於本院第二審準備程序中所提出「許新登
    之銀行債務乃由兩造母親戊○○以收取之第1層租金按月清
    償，丙○○係因許新登過世後，戊○○令其代為收取第1層
    之租金，並以該筆租金清償銀行債務，系爭款項並非丙○○
    所清償。」之部分，業經上訴人乙○○於原審審理程序即94
    年12月15日時，提出被上訴人丙○○與其父許新登、其母戊○○所簽訂立協議書一紙附卷，並經被上訴人丙○○當庭表
    示其等母親即戊○○最清楚房屋貸款乙事，但請求儘量不要
    讓高齡80多歲的母親到庭作證（見原審94年12月15日言詞辯
    論筆錄）。可徵上訴人乙○○前揭主張係已在原審程序中提
    出，其在本次審級中再次主張，應屬對於在第一審已提出之
    攻擊或防禦方法為補充，依民事訟訴法第447條第1項第3款
    規定，亦應准許。
貳、實體方面
一、上訴人乙○○起訴主張：
  一上訴人與被上訴人丁○○、丙○○同為坐落台北縣金山鄉○○段84、85、86、87、88、89、89-1地號土地之共有人，上
    訴人之應有部分均為8分之3，被上訴人丁○○、丙○○之應
    有部分均各為4分之1。
  二被上訴人甲○○、丁○○2人共有之門牌號碼台北縣金山鄉
    ○○路101號建物（應有部分各2分之1）（下簡稱系爭101號
    建物）坐落於上開84、85、86、87地號土地，占用面積
    197.35 平方公尺；被上訴人丙○○與他人共有之門牌號碼
    台北縣金山鄉○○路103號（應有部分14分之8）（下簡稱系
    爭103號建物）坐落於上開88、89、89-1地號土地，占用面
    積155.50平方公尺。
  三被上訴人甲○○非土地共有人，占用土地面積37平方公尺，
    被上訴人丁○○占用土地面積38.39平方公尺、丙○○占用
    土地面積30.54平方公尺，故被上訴人甲○○等均應依占用
    面積、平均土地公告現值、土地市價對公告現值補貼率與法
    定土地租金率之積計算租金金額後，給付上訴人土地租金。
    惟原審認定之租金數額較實際租用價值顯然偏低，被上訴人
    丙○○每年應給付之租金應較原審判決金額增加20,000 元
    ，始為公允，即被上訴人丙○○每年給付租金應為62,614
    元。
  四土地法第97條是就租用基地建築房屋之情形而為規定，於其
    他情形無適用餘地，本案係推定有租賃關係，非租地建屋，
    自不受土地法第97條所定最高租金比率所拘束。至於被上訴
    人所引最高法院49年台上字第1230號判例，乃在無其他標準
    可循下，以土地法第97條為計算標準，並非無權占有之情形
    有土地法第97條之適用。鑑定報告既依據當地發展情形、行
    情、交通情況等為客觀即時之鑑定價格，則以之為本案標準
    自較公允。且系爭土地位處金山繁榮地段，交通便利，假日
    遊客如織，非被上訴人等所言有排擠效應，無人問津。是系
    爭土地之鑑定價格並無高估之情。
  五系爭89-1地號土地登記現況之使用分區○○○道路使用，並
    屬公共設施用地，然本件並非土地買賣個案，而係租金計付
    標準，系爭89-1地號土地既經占用，即應依建物使用情形計
    付租金。被上訴人另稱土地租金估算總價應扣除被上訴人負
    擔之「維持租賃必要費用」云云，然其中「地價稅」向為被
    上訴人繳交，且被上訴人就其自有不動產本負有管理維護之
    責，況「管理維修費」之支出細項為何？未見其詳載。又「
    閒置損失費用」乃不動產所有人因不動產閒置所受損失，不
    知被上訴人如何支出該費用？是被上訴人上開辯詞自無足採
    。
  六被上訴人丙○○雖主張其有代償許新登之債務，對於許新登
    有債權，許新登之繼承人應繼承該債務而對丙○○負清償之
    責。惟關於兩造父親許新登之遺產，上訴人已經聲請限定繼
    承，被上訴人丙○○所稱為許新登清償之借款債務，實係丙○○所借，非許新登之借款；嗣於本院復稱，丙○○於原審
    所提之借據、繳款存根等，僅足證許新登有向銀行借款，尚
    不足證明該借款係由丙○○以其所有之金錢所清償。實則兩
    造父母係以其2人所有臺北縣瑞芳鎮○○段282、282之3、
    282之8地號土地供子女興建房屋，並將房屋所有權登記與子
    女，被上訴人丙○○分得該房屋之第1、2、7層，又因第1層
    之價值較高，丙○○乃承諾第1層之出租收益由兩造父母收
    取，並立有協議書為憑，且上訴人早於第一審即已提出該協
    議書，是上訴人上開主張並非新攻擊或防禦方法，被上訴人
    顯有誤解。查許新登之銀行債務乃由兩造母親戊○○以收取
    之第1層租金按月清償，丙○○係因許新登過世後，戊○○
    令其代為收取第1層之租金，並以該筆租金清償銀行債務，
    是系爭款項並非被上訴人丙○○所清償。準此，丙○○對許
    新登並無債權存在，許新登之繼承人亦無向丙○○清償之責
    ，丙○○憑之主張抵銷，自屬無據，原審認丙○○得向許新
    登之繼承人每人請求605,011元，應屬錯誤。
  七即使上訴人應分擔上開借款債務，惟系爭103號建物由被上
    訴人丙○○出租，每月租金28,000元，上訴人對系爭103號
    建物應有部分為14分之1，被上訴人既主張上訴人應分擔其
    代償許新登債務155,365元，即應扣除此筆租金。
  八至於被上訴人提出之上訴人簽名借據，上訴人簽立之原因乃
    因先前與配偶有財產訴訟，上訴人父母為恐上訴人名下財產
    遭上訴人配偶強制執行，乃聽從被上訴人丙○○建議，由上
    訴人書立借據，以為日後上訴人若遭配偶強制執行時，上訴
    人父母得憑之參與分配，防止上訴人財產全歸上訴人配偶所
    有，實則並無借貸關係，被上訴人所言不實。至被上訴人所
    提戊○○書立之借據亦與上訴人無涉，是否為戊○○書立亦
    有可疑；且縱該借據為真，亦僅為戊○○向他人借款之證明
    ，難謂該款項之用途與上訴人有關，更無從證明係戊○○為
    上訴人清償債務所借。
  九被上訴人丙○○雖辯稱其若未將租金交付戊○○，戊○○豈
    有不告訴其他子女云云。惟該筆租金於兩造父親許新登生前
    即供繳納銀行貸款之用，許新登過世後，兩造母親戊○○委
    由丙○○代為收取並繳納之，用途並無不同，戊○○並未因
    該貸款之繳付而無法謀生，被上訴人抗辯全無足採。
  十基上，爰起訴請求被上訴人甲○○應自94年1月28日起，每
    年給付上訴人209,986元；被上訴人丁○○應自94年1月28
    日起，每年給付上訴人217,666元；被上訴人丙○○應自94
    年1月28日起，每年給付上訴人28,270元。原告願供擔保，
    請宣告假執行。
  十一原審僅判決准許被上訴人甲○○、丁○○均應自94年1月28
    日起，於每年之1月28日分別給付上訴人51,813元、53,840
    元，至兩造間就系爭101號建物與該建物所坐落土地間之租
    賃關係消滅時止；被上訴人丙○○應自95年1月28日起於每
    年之1月28日給付上訴人42,614元，至兩造間就系爭103號建
    物與該建物所坐落土地間之租賃關係消滅時止，而駁回上訴
    人其餘之請求；上訴人就其請求被上訴人丙○○給付部分敗
    訴之判決提起上訴，並聲明：(一)原判決關於駁回上訴人對被
    上訴人丙○○部分之判決廢棄；(二)上開廢棄部分，被上訴人
    應於94年1月28日給付上訴人62,614元，另自95年1月28日起
    於每年1月28日另再給付上訴人20,000元，至兩造間就系爭
    103 號建物與該建物所坐落土地間之租賃關係消滅時止。(三)
    訴訟費用由被上訴人負擔；(四)上訴人願供擔保，請准宣告假
    執行。(五)對造上訴駁回。
二、被上訴人甲○○、丁○○、丙○○則以下列情詞置辯：
  一被上訴人丙○○於原審即已提出自己曾為兩造被繼承人許新
    登清償債務，因而對上訴人持有依其應繼分比例計算所應分
    擔之債權，該債權並得與上訴人之租金債權互相抵銷，此項
    主張經原審法官於94年12月15日言詞辯論程序詢問上訴人：
    「對於被告丙○○主張為被繼承人清償債務1,087,552元，7
    名繼承人各應負擔155,365元，有何意見？」上訴人當庭表
    示：「86年蓋屋，是蓋好房子之後87年才去貸款的，也賣了
    兩間房子，為何還要貸款？我認為我父親不需要花這筆錢，
    所以我們也不需要負擔此項債務。」並提出協議書、地籍謄
    本資料影本附卷。顯見上訴人之答辯係以被繼承人許新登不
    需要花費該筆貸款，所以伊無須負擔債務為抗辯，並未否認
    被上訴人丙○○清償該筆貸款之事實。詎上訴人於  鈞院95
    年5月4日行準備程序時，遽爾主張被上訴人丙○○之上述債
    權實係由兩造母親戊○○以房屋租金收入委由被上訴人丙○○代為繳納，而非被上訴人丙○○代為清償等語。此顯係民
    事訴訟法第447條之新攻擊方法，依同法第436條之1第3項準
    用前法條規定，上訴人不得於本件第二審程序再行提出。
  二況上訴人前述主張亦非實在，蓋以兩造父母於父親許新登生
    前，即不斷為上訴人清償伊對外積欠之債務，有上訴人書立
    之借據，及上訴人要求母親戊○○為其對外舉債所簽立之書
    面可稽，縱在父親許新登過世後，上訴人亦經常於母親戊○○收取租金後，央求母親戊○○為伊清償債務。是以，母親
    戊○○方才委託被上訴人丙○○代為收取租金，再於私下交
    付與母親，以便上訴人前來時，得以託稱已由身為大哥之被
    上訴人丙○○代為收取，俾免因為不堪上訴人之糾纏，導致
    賴以維生之租金收入一再落入為上訴人清償債務之無底洞。
    是以，上訴人藉此主張被上訴人丙○○並非以自己之費用為
    父親許新登清償債務乙節，顯非實在。
  三至於證人戊○○雖於鈞院95年6月15日準備期日到庭為有利
    上訴人之證述，惟其陳述顯係為配合上訴人臨訟要求，其陳
    述與經驗法則大相違背。蓋依該協議書記載，該建物1樓租
    金既係父母賴以維生之唯一收入，若被上訴人丙○○敢果有
    代收租金而未交付母親者，兩造之母親戊○○既無其他固定
    之收入來源，為謀自己之生計，又豈有不告訴其他兄弟姐妹
    ，以致其他兄弟姐妹群起對被上訴人丙○○大加撻伐之理？
    再者，戊○○既自承伊不識字，家中大小事均由許新登處理
    ，則伊陳述於許新登生前，該筆貸款即由不識字之伊所繳納
    ，顯然自相矛盾；且若許新登生前，該筆貸款係由伊繳納，
    則於許新登過世後，為何反須由被上訴人丙○○代為處理及
    繳納？且若戊○○所陳係屬事實，則被上訴人丙○○於原審
    為上開代償主張時，上訴人既已提出協議書，豈有不先向戊○○查明其事，卻對被上訴人丙○○之抵銷主張毫無異議，
    反僅埋怨許新登不須借貸該筆款項？是上訴人之主張委無可
    採。縱戊○○所陳伊係以每月3萬元之租金收入清償許新登
    所留之部分貸款（非自認，假設語氣），則以原審認定被上
    訴人丙○○自89年3月至91年1月期間，總計代償1,087,552
    元計，戊○○以租金清償之部分亦僅有23個月，計69萬元，
    則被上訴人丙○○清償之金額即有397,552元，上訴人亦應
    按其應繼分繼承7分之1之債務即56,793元，並應自被上訴人
    丙○○應付租金中予以抵銷。
  四依最高法院49年台上字第1230號判例可知，即使在一般無權
    占用事件，尚有土地法第97條規定之適用，以本件係關於推
    定存有租賃關係事件而言，性質上與租地建屋之情形更為相
    近，自應有土地法第97條之適用，即以系爭房屋申報總價年
    息百分之十計算租金，此於另一共有人即訴外人高許猜訴請
    上訴人等給付租金事件之判決（鈞院94年度基小字第743號
    ）得資參酌。原判決遽以本件並非「租用基地建築房屋」之
    情形，認無土地法第97條之適用，顯有違誤。
  五系爭門牌號碼101號建物，經原審法院囑託汐止地政事務所
    複丈後，坐落系爭土地之面積、卷附鑑定價格、以公告現值
    折算申報地價百分之10之價額（單位均為每年／平方公尺／
    元）分別為：
  (一)系爭84地號土地：16.67平方公尺；802元；680元。
  (二)系爭85地號土地：23.10平方公尺；1988元；415元。
  (三)系爭86地號土地：52.74平方公尺；802元；680元。
  (四)系爭87地號土地：87.90平方公尺；1988元；496元。
  (五)系爭88地號土地：87.85平方公尺；1988元；492元。
  (六)系爭89地號土地：48.56平方公尺；802元；680元。
    依照前開比較，鑑定機關就系爭84及86地號土地所鑑定之價
    格，與以公告現值折算之申報地價1成價額相較，約僅差距1
    .18倍。惟就系爭85及87地號土地鑑定之價額，卻高出後者
    約4.8及4.0倍之多。況系爭土地雖然地處基隆金山交界，而
    為主要聯絡道路所必經之地，惟因與金山市區及遠近馳名之
    金山鴨肉商圈尚有一段距離，反因人潮均被吸引至精華地區
    而發生排擠效應，致系爭土地毫無遊客問津，則原鑑定機關
    僅考慮系爭土地鄰近金山精華地段，而未慮及上情，估價基
    礎顯然有所偏失，據此推估之租金自然偏高。
  六退萬步言，縱認應採納卷附鑑定報告作為計算租金之基準，
    關於系爭89-1地號土地部分，原判決之認定亦有疏漏。蓋原
    判決雖以政大不動產鑑定股份有限公司誤將系爭89-1地號土
    地係作道路使用，而認應將該土地租金價格比照鄰近之系爭
    89 地號土地調整為每平方公尺890元。惟鑑定公司係依照系
    爭89-1地號土地登記現況之使用分區○○道路使用，並屬公
    共設施用地，認依目前社會交易通念，系爭89-1地號土地於
    交易實務上不可能作任何利用，方於鑑定報告中認定：「現
    況為道路使用，並無租金收入，不予評估租金。」原審法院
    自行認定該地應比照鄰近土地交易價格所為之調整，顯然過
    於率斷，並有違客觀交易通念。
  七依照卷附估價報告書記載，系爭土地租金計算式係：（「土
    地基準價格」x「不動產之期待利潤率」）＋「維持租賃必
    要費用」－「押金利息收入」）。
  (一)其中維持租賃必要費用部分，顯係全由被上訴人負擔，上訴
    人乙○○並未支出分文，此觀報告書附表四及附表五列載其
    細目為：1稅損負擔。2管理維修費。3閒置損失費用等。即
    可得見該等費用事實上均係由系爭土地之實際管領人即被上
    訴人所支出，與上訴人無關。是以，於評估系爭土地可能獲
    取之收益時，固然應該予以列入，惟在估算實際個案時，該
    部分之收益仍應由實際負擔前開費用之人所收取。否則，若
    不論該等費用係由何人負擔，而將所有收益全部交由共有人
    依應有部分比例分配，其不公平至為灼然。
  (二)綜此，原判決依照卷附估價報告書，以系爭85、87、88地號
    土地每年租金估算總價為439,250元，換算各該土地每平方
    公尺租金為1,988元，自有違誤。申言之，該3筆土地租金估
    算總價應先扣除前述由上訴人自行負擔之「維持租賃必要費
    用」計56703元後，再換算各該土地每年每平方公尺租金為
    1754.88，計算式為：(439,000-00000)/217.99(3筆土地面
    積)=1754.88 （元）。同理，系爭84、86、89地號土地每年
    租金估算總價97533元，亦應扣除「維持租賃必要費用」計1
    5040元，再換算各該土地每年每平方公尺租金為678.4元，
    計算式為：(00000-00000)/121.6(3筆土地面積)= 678.4(元
    )。
  八據此提起上訴聲明：(一)原判決不利上訴人部分廢棄。(二)上開
    廢棄部分，被上訴人乙○○於原審之訴及假執行之聲請均駁
    回。(三)第一、二審訴訟費用由被上訴人乙○○負擔。(四)對造
    上訴駁回。
三、兩造不爭執事項：
  一上訴人與被上訴人丁○○、丙○○同為坐落台北縣金山鄉○○段84、85、86、87、88、89、89-1地號土地之共有人，上
    訴人之應有部分均為8分之3，被上訴人丁○○、丙○○之應
    有部分均各為4分之1。
  二被上訴人甲○○、丁○○為系爭101號建物之共有人，應有
    部分各2分之1，系爭101號建物坐落於上開84、85、86、87
    地號土地，占用面積197.35平方公尺；被上訴人丙○○為系
    爭103號建物之共有人，應有部分14分之8，系爭103號建物
    坐落於上開88、89、89-1地號土地，占用面積155.50平方公
    尺。
  三兩造之被繼承人許新登生前曾向彰化銀行、台北縣瑞芳地區
    農會借款，且於其生前未清償完畢。
四、兩造之爭點：
  一本件租金之計算標準為何？究應依鑑定價格計算或依土地法
    第97條之標準計算？
  二系爭89-1地號土地能否比照鄰近土地調整租金？
  三被上訴人丙○○有無以自己之資金清償被繼承人許新登之債
    務？得否主張抵銷租金？
五、得心證之理由：茲就兩造爭點逐一論述如下：
  一本件租金之計算標準為何？究應依鑑定價格計算或依土地法
    第97條之標準計算？
  (一)本件上訴人乙○○主張土地法第97條係就租用基地建築房屋
    之情形而為規定，於其他情形無適用餘地，本件係推定有租
    賃關係，非租地建屋，自不受土地法第97條所定最高租金比
    率所拘束。至於被上訴人等人所引最高法院49年台上字第
    1230 號判例，乃在無其他標準可循下，以土地法第97條為
    計算標準，並非無權占有之情形有土地法第97條之適用。況
    鑑定報告既依據當地發展情形、行情、交通情況等為客觀即
    時之鑑定價格，則以之為本案標準自較公允等語。
  (二)而被上訴人即上訴人甲○○、丁○○、丙○○等人則以依最
    高法院49年台上字第1230號判例可知，即使在一般無權占用
    事件，尚有土地法第97條規定之適用，以本件係關於推定存
    有租賃關係事件而言，性質上與租地建屋之情形更為相近，
    自應有土地法第97條之適用。原判決遽以本件並非「租用基
    地建築房屋」之情形，認無土地法第97條之適用，顯有違誤
    等語置辯。
  (三)關於民法第425條之1推定房屋受讓人與土地讓與人間有租賃
    關係之情形，有無土地法第105條、97條之適用？按土地法
    有關租地建屋之規定，係因城市地方人口集中，其建築房屋
    基地之需求殷切，為防止土地投機，並保護基地承租人之利
    益而設。因此，城市地方，以在他人土地上有房屋為目的而
    租用基地者，無論租地後自建房屋，或承受前手之房屋後始
    租用該基地，皆應解為租地建屋契約，方符立法意旨，最高
    法院74年台上字第2562號判例要旨可資參照。次按，關於基
    地租賃，土地法及民法均設有特別規定，考其立法目的，在
    於使承租人能易於興建房屋（無需花費大量資本購置土地）
    ，並充分發揮興建完成房屋之使用價值。最高法院48年台上
    字第1457號判例謂：「土地與房屋為各別之不動產，各得單
    獨為交易之標的，且房屋性質上不能與土地使用權分離而存
    在，亦即使用房屋必須使用該房屋之地基，故土地及房屋同
    屬一人，而將土地及房屋分開同時或先後出賣，其間雖無地
    上權設定，然除有特別情事，可解釋為當事人之真意，限於
    賣屋而無基地之使用外，均應推斷土地承買人默許房屋承買
    人繼續使用土地。」此一判例見解，並為民法增訂第425 條
    之1第1項前段所繼受，考此情形所成立之租賃關係，其目的
    主要在於保存已有之房屋，使房屋所有權人得充分利用、發
    揮系爭房屋之使用價值，以此觀之，實與基地租賃之規範意
    旨相同，自應解為基地租賃之一種；且民法第449條第3項就
    基地租賃之租賃期限作特別規定以排除20年限制時，於立法
    理由中亦稱：「……並配合第425條之1之增訂，爰增訂第3
    項，使租用基地建築房屋者，不適用20年租賃期限之規定。
    」足見立法者顯然將第425條之1所成立之租賃關係與一般基
    地租賃契約同等看待。是被上訴人即上訴人等人提起本件上
    訴主張本件係關於推定存有租賃關係事件而言，性質上與租
    地建屋之情形更為相近，自應有土地法第97條之適用，應屬
    可採。
  (四)按城市地方房屋之租金，以不超過土地及其建築物申報總價
    額年息百分之十為限；建築基地租金之計算，依土地法第10
    5條準用第97條規定，亦係按申報地價年息百分之十計算；
    而土地法第97條規定之土地價額，係指法定地價而言，土地
    法第97條、土地法施行法第25條分別定有明文。土地法第
    148條規定土地所有權人依土地法所申報之地價為法定地價
    ，倘舉辦規定地價或重新規定地價時，土地所有權人未於公
    告期間申報地價者，以公告地價百分之八十為其申報地價。
    土地所有權人於公告期間申報地價者，其申報之地價超過公
    告地價百分之一百二十時，以公告地價百分之一百二十為其
    申報地價；申報之地價未滿公告地價百分之八十時，得照價
    收買或以公告地價百分之八十為其申報地價，平均地權條例
    第16條定有明文。故土地法第97條所謂之土地申報價額，即
    指該土地之申報地價而言。另土地法第97條第1項之所謂年
    息百分之十為限，乃指租金之最高限額而言，並非必須照申
    報價額年息百分之十計算之，尚須斟酌基地之位置，工商繁
    榮程度、使用人利用基地之經濟價值、所受利益，彼等關係
    及社會感情等情事，以為決定（最高法院68年台上字第3071
    號判例意旨參照）。經查（以下均依本院94年度基小743號
    民事事件囑託台北縣汐止地政事務所測量結果，一審卷(一)頁
    125），系爭門牌號碼101號建物部分，被上訴人甲○○、丁○○應有部分各為2分之1，占用系爭84、85、86、87地號土
    地面積，分別為16.67、23.10、52.74及87.90平方公尺；系
    爭門牌號碼103號建物部分，被上訴人丙○○應有部分為14
    分之8，被上訴人丁○○應有部分為14分之1，占用系爭88
    、89、89-1地號土地面積，分別為87.85、48.56及4.18平方
    公尺，而原告之應有部分均為8分之3，是本院依土地法第97
    條規定計算本件之租金，並參考鑑定報告書內對於系爭地號
    土地所處位置及居住環境之陳報，審酌上開系爭地號土地均
    位於金山鄉之繁業中心地帶，區域內商業活動頻繁及生活機
    能便利，為著名的觀光區域，居住的生活空間充足及交通均
    屬便利等一切情狀，依土地法第97條及平均地權條例第16條
    規定，認以公告地價80%計算之申報地價之年息10%計算之年
    租金較為相當，依此計算之租金給付標準各如附表所示。
  二系爭89-1地號土地能否比照鄰近土地調整租金？
  (一)被上訴人等主張，系爭89-1地號土地登記現況之使用區○○○道路使用，並屬公共設施用地，即使其鄰近土地具有相當
    之交易價值，系爭89-1地號土地於交易實務上仍然不可能作
    任何利用，故鑑定報告方認定：「現況為道路使用，並無租
    金收入，不予評估租金。」原審法院自行認定該地應比照鄰
    近土地交易價格所為之調整，顯然過於率斷。而上訴人則表
    示系爭土地業經占用，無論其登記地目為何，均應依建物使
    用情形計付租金等語。
  (二)經查，原審判決將系爭89-1地號土地依其鄰近之89地號土地
    核算租金，係因台北縣汐止地政事務所測量結果，系爭103
    號建物占用系爭89-1地號土地面積4.18平方公尺，而估價報
    告書中誤認89-1地號土地現況為道路使用而不予評估（見該
    報告書第11頁），乃依緊連之89地號土地租金予以核定（依
    前揭核定租金之標準係依土地法第97條之規定，故89-1地號
    土地租金每年每平方公尺應為1,624元，而非原審所認定之
    802元）。依汐止地政事務所土地複丈成果圖所示，系爭103
    號建物確有占用89-1地號土地4.18平方公尺，則原審不採認
    定錯誤之估價報告，自行比照相連之89地號土地計算租金，
    於法應無不合。
  三被上訴人丙○○有無以自己之資金清償被繼承人許新登之債
    務？得否主張抵銷租金？
  (一)上訴人先於原審主張被上訴人丙○○所稱為兩造父親許新登
    清償之借款債務，實係丙○○所借，非許新登之借款；於本
    院復稱，丙○○於原審所提之借據、繳款存根等，僅足證許
    新登有向銀行借款，尚不足證明該借款係由丙○○以其所有
    之金錢所清償，實則丙○○係代兩造母親戊○○收取坐落台
    北縣瑞芳鎮○○段282、282-3、282-8地號土地之7層樓建物
    ，其中第1層出租後之租金，並以該筆租金收入支付，該筆
    租金之收取權人為戊○○，是系爭借款並非丙○○所清償等
    語。
  (二)被上訴人丙○○則稱，許新登過世後所遺借款債務係由丙○○清償，有借據、繳款存根等足證（見原審卷(一)頁145以下
    、卷(二)頁4以下、55、57-234）。丙○○雖有代母親戊○○
    收取房屋租金，惟丙○○仍有將之交付母親，此乃因上訴人
    經常於母親戊○○收取租金後，央求戊○○為伊清償債務，
    戊○○為避免賴以維生之租金收入一再落入為上訴人乙○○
    清償債務之無底洞，方委託被上訴人丙○○代為收取租金，
    再於私下交付與母親；且觀協議書記載，該建物一樓租金既
    係兩造父母賴以維生之唯一收入，若被上訴人未交付母親戊○○，戊○○既無其他固定之收入來源，為謀自己之生計，
    豈有不告訴其他兄弟姐妹，以致其他兄弟姐妹群起對被上訴
    人大加撻伐之理？上訴人藉此主張被上訴人並非以自己之費
    用為父親許新登清償債務乙節，顯非實在。
  (三)經查，兩造之被繼承人許新登於89年1月3日死亡（本院89年
    繼字第48號裁定），而被上訴人丙○○就其清償許新登所遺
    借款債務4,235,080元之事實，業據提出彰化銀行放款帳戶
    資料表、放款收入傳票、放款利息收據、放款借據、瑞芳地
    區農會放款繳款存根等為證（見原審卷(一)頁147-163、卷(二)
    頁58-234），應堪信為真實。上訴人乙○○雖稱丙○○係以
    戊○○應收取之房屋租金繳納，然上訴人除未提出具體事證
    以實其說外，且觀被上訴人丙○○所提繳款資料，日期均在
    許新登過世後，雖多按期攤還，惟非無一次清償大筆金額者
    （如91年1月17日、91年1月24日清償彰化銀行196,321元、
    50 萬元，見原審卷(一)頁156、158；91年9月13日清償瑞芳地
    區農會406,336元，見原審卷(二)頁66），如此高額之款項豈
    係單月之房屋租金所能支付？再細核被上訴人丙○○每月清
    償金額，以89年1月至95年1月共73個月，合計清償4,235,08
    0元計算（見原審卷(二)頁58），平均每月至少清償58,014 元
    ，以兩造母親即證人戊○○所述其每月租金收入為3萬元（
    見本院95年6月15日言詞辯論筆錄）觀之，顯不足清償每月
    應繳金額，是證人戊○○所述難為上訴人乙○○有利之認定
    ，被上訴人丙○○應有以自己資金清償被繼承人許新登生前
    所積欠之債務，故上訴人乙○○前揭所辯，尚屬無據。
  (四)按二人互負債務，而其給付種類相同，並均屆清償期者，各
    得以其債務，與他方之債務，互為抵銷，民法第334條定有
    明文。經查兩造之被繼承人許新登之死亡日期為89年1月3日
    ，被上訴人丙○○主張在許新登死亡後，曾清償許新登生前
    所積欠之債務計4,235,080元，並提出許新登與彰化銀行、
    台北縣瑞芳地區農會等二家金融機構之借據與89年1月3日之
    日期後之放款利息收據、放款繳款存根等為證，應堪信其為
    真實，已如前述，故被上訴人丙○○向被繼承人之債務人清
    償後，自得向其他繼承人請求返還依應繼分比例計算之金額
    。本件許新登之繼承人，有丙○○、乙○○、許明文、丁○○、戊○○、高許猜、許麗美等7人，被上訴人丙○○應可
    向其餘6人分別請求償還605,011元（計算式：0000000÷7＝
    605011，元以下四捨五入）。另被上訴人丙○○主張借款餘
    額208,700元部分，因尚未經清償，自與抵銷之要件不合，
    不得主張。再民法第439條規定承租人應依約定日期，支付
    租金；無約定者，依習慣；無約定亦無習慣者，應於租賃期
    滿時支付之。如租金分期支付者，於每期屆滿時支付之。本
    件兩造並無特別約定，亦未舉證有何習慣可言，故應認為每
    期屆滿時，為租金支付之時期。本件上訴人乙○○主張租金
    之起算日期為94年1月28日，故其第一期之清償期為95年1月
    28日，屆清償期之租金為一期即40,403元，此部分之金額被
    上訴人丙○○得抵銷之，而95年1月28日以後之租金，因尚
    未屆清償期，與抵銷之要件不合，尚不得於本件訴訟中主張
    抵銷。
  四綜上所述，上訴人乙○○基於租賃關係各得向被上訴人甲○○、丁○○請求自94年1月28日起每年給付49,188元、51,02
    5元之租金，及均至兩造間就系爭101號建物與該建物所坐落
    土地間之租賃關係消滅時止；得向被上訴人丙○○請求自95
    年1月28日起每年之租金40,403元至兩造間就系爭101號建物
    與該建物所坐落土地間之租賃關係消滅時止。又因被上訴人
    丙○○對上訴人乙○○尚有605,011元之債權可得主張抵銷
    ，故就上訴人乙○○可得請求之第一期租金，已屆抵銷適狀
    ，應予抵銷，至於被上訴人丙○○其他剩餘之債權，僅得於
    往後上訴人乙○○之租金債權屆清償期時，始符合民法第
    334條所規定之抵銷要件而得主張抵銷，洵屬正當。原審就
    上開應准許部分，為上訴人即被上訴人甲○○、丁○○、丙○○敗訴之判決，並無不當，上訴人即被上訴人甲○○、丁○○、丙○○等上訴意旨指摘原判決此部分不當，為無理由
    ，應予駁回。至於原審判決就乙○○對於甲○○、丁○○、
    丙○○等人請求之租金數額分別超過49,188元、51,025元、
    40,403元部分，為甲○○、丁○○、丙○○等人敗訴之判決
    ，核有未洽，甲○○、丁○○、丙○○等人對此部分提起上
    訴，指摘原判決失當，求予廢棄改判，為有理由，應予廢棄
    改判如主文第1、2項所示。又乙○○對丙○○租金之請求，
    於每年超過40,403元（原審認定為42,614元）部分，並非正
    當，原審就此部分為乙○○敗訴之判決，並駁回其假執行之
    聲請，雖金額認定因適用之標準不同而有異，惟駁回其超過
    部分之租金請求之認定尚無不同，乙○○就此部分提起上訴
    ，指摘原判決關於此部分不當，求予廢棄，為無理由，亦應
    予駁回。
  五本件事證已臻明確，兩造其餘攻擊防禦方法及舉證，核與判
    決結果無影響，爰不一一論述，併予敘明。
六、據上論結：本件甲○○、丁○○、丙○○之上訴為一部有理
    由、一部無理由，乙○○之上訴為無理由，依民事訴訟法第
    436條之1第3項、第449條第1項、第450條、第78條、第79條
    ，判決如主文。
中    華    民    國    95    年    8     月    28    日
                  審判長法  官  邱璿如
                        法  官  姚貴美
                        法  官  林玉珮
以上正本係照原本作成。
本件判決不得上訴。
中    華    民    國    95    年    8     月    28    日
                        書記官  洪福基
 【附表】
┌──┬──┬────┬────┬──────┬─────┐
│占用│建物│公告地價│以公告地│依土地法第97│原審所核定│
│土地│占用│/所有權 │價80% 計│條以年息10% │之年租金（│
│地號│面積│人申報之│算之申報│計算之年租金│㎡租金/占 │
│    │（㎡│地價    │地價（㎡│（㎡租金/占 │用面積總租│
│    │）  │        │/元）   │用面積總租金│金）      │
│    │    │        │        │）          │          │
├──┼──┼────┼────┼──────┼─────┤
│84  │16.6│20,300/ │16,240  │1,624/      │802/      │
│    │7   │6,800   │        │27,072.08   │13,369.34 │
│    │    │        │        │            │          │
├──┼──┼────┼────┼──────┼─────┤
│85  │23.1│15,750/ │12,600  │1,260/      │1,988/    │
│    │    │4,148   │        │29,016      │45,922.8  │
│    │    │        │        │            │          │
├──┼──┼────┼────┼──────┼─────┤
│86  │52.7│20,300/ │16,240  │1,624/      │802/      │
│    │4   │6,800   │        │85,649.76   │42,297.48 │
│    │    │        │        │            │          │
├──┼──┼────┼────┼──────┼─────┤
│87  │87.9│17,150/ │13,720  │1,372/      │1,988/    │
│    │    │4,964   │        │120,598.8   │174,745.2 │
│    │    │        │        │            │          │
├──┼──┼────┼────┼──────┼─────┤
│88  │87.8│17,080/ │13,664  │1,366.4/    │1,988/    │
│    │5   │4,923.2 │        │120,038.24  │174,645.8 │
├──┼──┼────┼────┼──────┼─────┤
│89  │48.5│20,300/ │16,240  │1,624/      │802/      │
│    │6   │6,800   │        │78,861.44   │38,945.12 │
├──┼──┼────┼────┼──────┼─────┤
│89-1│4.18│20,300/ │16,240  │1,624/      │802/      │
│    │    │6,800   │        │6,788.32    │3,352.36  │
├──┴──┴────┴────┴──────┴─────┤
│(一)系爭門牌號碼101號建物（占用84、85、86、87地號土地）年 │
│  租金：                                                │
│1.依土地法第97條以年息百分之十計算：                    │
│  租金總和（262,336.64元）×3/8＝98,376.24元（原審核定金│
│  額103,626元）；                                       │
│2.被上訴人甲○○、丁○○二人就系爭101號建物之應有部分各 │
│  為二分之一，故每人每年應負擔之租金為49,188元（元以下四│
│  捨五入）。                                            │
│                                                        │
│(二)系爭門牌號碼103號建物（占用88、89、89-1地號土地）年租 │
│  金：                                                  │
│1.租金總和（205,688元）×3/8＝77,133元（原審核定金額    │
│  81,354元）；                                          │
│2.被上訴人丁○○對於系爭103號建物之應有部分為14分之一， │
│  其每年應負擔之租金為5,510元（元以下四捨五入）；被上訴 │
│  人丙○○對於系爭103號建物之應有部分為14分之8，其應負擔│
│  之年租金為44,076元；                                  │
│3.由於上訴人乙○○亦為系爭103號建物之共有人，應有部分為 │
│  14分之1，被上訴人丁○○、丙○○亦為系爭88、89、89-1地 │
│  號土地之共有人，應有部分各為4分之1，是被上訴人丁○○、│
│  丙○○每年可分別向上訴人乙○○請求給付土地部分之租金均│
│  為3,673元（計算式：205,688元×1/4×1/14＝3,673元），此│
│  部分應予扣減。                                        │
│                                                        │
│(三)綜上，上訴人乙○○每年得向被上訴人甲○○、丁○○、許文│
│  雄請求之租金數額各為：                                │
│1.被上訴人甲○○為49,188元（原審認定為51,813元）；      │
│2.被上訴人丁○○為51,025元《（計算式：49,188＋5,510－   │
│  3,673 ＝51,025元），原審認定為53,840元》；            │
│3.被上訴人丙○○為40,403元《（計算式：44,076－3,673＝   │
│  40,403元），原審認定為42,614元》。                    │
│                                                        │
│（☆因上開系爭土地之申報地價為93年1月之申報地價，遠低於 │
│公告地價之百分之八十，故以上(一)1.、(二)1.所據之金額均係依平│
│均地權條例第16條末段規定，逕以公告地價百分之八十為申報地│
│價計算之）                                              │
└────────────────────────────┘


司法院資訊處製作；財團法人民間司法改革基金會備份。
